【裁判字號】    88,訴,609
【裁判日期】    900406
【裁判案由】    侵權行為損害賠償
【裁判全文】
臺灣板橋地方法院民事判決  八十八年度訴字第六○九號
    原      告  丙○○
    被      告  台灣中小企業銀行股份有限公司南三重分公司
                            設台北縣三重市○○路○段二三二號
    法定代理人  庚○○      住.
    訴訟代理人  己○○      住.
                戊○○      住.
                乙○○      住.
    被      告  甲○○      住.
                丁○○      住台北縣永和市○○路○段一九二巷一號五樓
右當事人間請求侵權行為損害賠償等事件，本院判決如左：
    主    文
原告之訴駁回。
訴訟費用由原告負擔。
    事    實
甲、原告方面：
一、聲明：
    被告應共同給付原告新台幣（下同）六十萬元，及被告甲○○、丁○○應自民國
    八十七年十一月十七日起至清償日止按週年利率百分之六計算之利息，被告台灣
    中小企業銀行股份有限公司南三重分公司（下簡稱台灣中小企銀南三重分公司）
    應自起訴狀繕本送達翌日起至清償日止按週年利率百分之五計算之利息。
二、陳述：
  (一)被告甲○○以被告台灣中小企銀南三重分公司為付款人，帳號為０一五九０－六
    ，支票號碼為ＡＬ－六二二四九七，發票日為八十七年十一月十七日，票面金額
    為六十萬元之支票一紙，由被告丁○○背書後，向原告調現，詎屆期提示該帳戶
    已列為拒絕往來戶無法兌現。其後原告向發票人黃瓊樓追索時，卻發現係假支票
    ，該支票係因黃瓊樓遺失身分證，為不詳之人拾獲至台灣中小企銀南三重分公司
    開戶，該行職員對保時應要求開戶者要有身分證、戶籍謄本等文件，並赴開戶者
    設籍地址對保，而該行竟隨意發給開戶者支票一本，以致使原告被矇騙而由被告
    甲○○處取得系爭支票，由開戶文件可見被害人黃瓊樓之身分證照片似乎被換過
    ，資料亦不符合，被告台灣中小企銀南三重分公司未確實進行對保，顯未盡通知
    義務，而原告於退票後向被告台灣中小企銀南三重分公司理論，竟置之不理。
  (二)原告與被告甲○○就四十七萬七千元借款之調解與本案無涉，該部分係被告甲○
    ○於八十四年間以支票調現四十七萬五千元，八十五年間經換票為五十萬元之支
    票，嗣於八十八年在松山調解委員會調解協議為被告甲○○應返還原告四十七萬
    七千元；而有關六十萬元部分，係被告甲○○於八十一年十月三十日借款十六萬
    五千二百元，於八十三年十月三十一日借款二十四萬元，於八十四年一月六日借
    款十四萬二千五百元，於八十四年一月二十八日借款十四萬一千四百元，於八十
    五年五月十日借款十五萬元，上開數筆借款合計有六十七萬三千九百元，再加上
    其他因單據失落及利息計入之十二萬六千一百元部分，被告甲○○共計向原告借
    款八十萬元，並分別交付六十萬元及二十萬元之支票二紙。上開六十萬元之借款
    係於八十三年、八十四年間借的，調解的四十七萬七千元也是於八十三年間借的
    ，但這兩筆借款是不一樣的，調解部分是被告甲○○拿其姐夫楊祝順之支票向原
    告調現，原告不可能同意以五十萬元換八十萬元的支票，三十八萬元是還有包含
    另外的借據，五十萬元的支票，被告甲○○已經拿走了，因為該紙六十萬元之支
    票調解時尚未到期，所以無法調解。
  (三)綜上，為此就被告甲○○部分依據借貸之法律關係、被告丁○○部分依據票據之
    法律關係，被告台灣中小企銀南三重分公司部分依據侵權行為之法律關係，請求
    被告三人共同給付原告六十萬元。
三、證據：提出支票一紙、存證信函一份、存摺登錄資料一份、及匯款回條、字據、
    本票各一紙為證。
乙、被告方面台灣中小企銀南三重分公司部分：
一、聲明：如主文所示。
二、陳述：
    依據被告台灣中小企銀南三重分公司支票存款開戶之流程，申請人持本人之身分
    證正本親至本公司申請即可，經本公司票據查詢無退票紀錄者，即准予核發支票
    使用，有關訴外人黃瓊樓之開戶過程均係依規定完成，本公司在該員開戶之初，
    就身分證之審核已善盡注意義務，按民法侵權行為責任之成立，以有故意或過失
    不法侵害他人之權利為其成立要件，本行對於開戶過程之審核，已善盡必要之注
    意義務，對於本案是否遭他人冒名開戶並無故意、過失可言，更遑不法侵害他人
    之權利，況且原告主張票據無法兌現之損害，並不在本公司注意義務所及之範圍
    內，其損害亦與本公司無直接之因果關係，就支票之性質，乃為支付之工具，銀
    行僅立於受委託付款之地位，付款與否，端視委託之帳戶是否有足額可供支付，
    今支票一經提示而遭退票，票據權利人應依票據行使權利，而非向核發支票之行
    庫追索，故今原告因票據無法兌現而遭受損害，依票據行為無因性，原告理應向
    其前手追索（即發票人或背書人），縱該票據被他人假冒名義為發票行為，屬票
    據之偽造，亦不影響於真正簽名之效力，即背書人既已簽名於其上，即應依票上
    所載文義負責，惟本行對於原告並無損害賠償責任可言。原告雖認為本公司徵信
    不足，但庭呈之身分證及開戶資料是其本人來開戶及申請，本公司並無疏失，況
    開戶時並不要求當事人需提供戶籍謄本資料，又支票存款戶在申請時，本公司會
    請其親自簽名及查看身分證，故亦已遵照程序辦理對保過戶，並無過失，且本件
    係屬肉眼所未能辨識之偽造身分證來申請，故本公司並無疏失。
三、證據：提出支票存款開戶申請書、身分證影本、票據徵信開戶查詢簡覆表及支票
    存款約定書各一份為證。
丙、被告甲○○方面：其未於最後言詞辯論期日到場，據其以前到庭所為聲明及陳述
    如下：
一、聲明：如主文所示。
二、陳述：被告甲○○自八十三年五、六月起至八十五年間，陸續向原告借款二十四
    萬元、十六萬元、八萬元，共四十八萬元，已全部與原告調解過，原告既已願意
    調解，何以只調解一部分，可見兩造間並無其他欠款，系爭六十萬元之支票只是
    為換回以前所交付之支票，並非另外的借款。
三、證據：提出調解書一份為證。
丁、被告丁○○部分：其未於最後言詞辯論期日到場，據其以前到庭所為聲明及陳述
    如下：
一、聲明：如主文所示。
二、陳述：被告丁○○只是背書人，不能僅要求被告丁○○負責，且據被告甲○○所
    稱已與原告達成和解。
戊、本院依職權調取臺灣臺北地方法院八十八年度訴字第二六二號偽造有價證券案件
    刑事卷宗全卷、臺灣臺北地方法院檢察署八十七年度偵字第一０四五九號恐嚇案
    件偵查卷宗及八十八年度調偵字第二００號恐嚇案件偵查卷宗。
    理    由
甲、程序方面：
    本件被告甲○○、丁○○未於最後言詞辯論期日到場，核無民事訴訟法第三百八
    十六條各款所列情形，爰依原告聲請，由其一造辯論而為判決。
乙、實體方面：
一、原告起訴主張：被告甲○○持被告台灣中小企銀南三重分公司為付款人，帳號為
    ０一五九０－六，支票號碼為ＡＬ－六二二四九七，發票日為八十七年十一月十
    七日，票面金額為六十萬元之支票一紙，由被告丁○○背書後，向原告借款，詎
    屆期提示該帳戶已列為拒絕往來戶而無法兌現，嗣原告向發票人黃瓊樓追索時，
    始發現該支票係因黃瓊樓遺失身分證，為不詳之人拾獲至台灣中小企銀南三重分
    公司開戶，惟被告台灣中小企銀南三重分公司未確實進行對保，隨意發給開戶者
    支票一本，致使原告被矇騙而由被告甲○○處取得系爭支票。又原告與被告甲○
    ○就四十七萬七千元借款之調解與本案無涉，查系爭支票係因被告甲○○另行向
    原告借款八十萬元所交付，而調解部分是被告甲○○持其姐夫楊祝順之支票向原
    告調現，原告不可能同意以五十萬元換八十萬元的支票，調解當時係因系爭六十
    萬元之支票尚未到期，因之未一併調解。為此就被告甲○○部分依據借貸之法律
    關係，被告丁○○部分依據票據之法律關係，被告台灣中小企銀南三重分公司部
    分依據侵權行為之法律關係，請求被告三人共同給付原告六十萬元等語。
二、被告台灣中小企銀南三重分公司則以：依據本公司支票存款開戶流程，申請人持
    本人之身分證正本親至本公司申請即可，經本公司票據查詢無退票紀錄者，即准
    予核發支票使用，有關訴外人黃瓊樓之開戶過程均係依規定完成，本公司對於開
    戶過程之審核，已善盡必要之注意義務，對於本案是否遭他人冒名開戶並無故意
    、過失可言，況且原告主張票據無法兌現之損害，並不在本公司注意義務所及之
    範圍內，其損害亦與本公司無直接之因果關係，就支票之性質，乃為支付之工具
    ，銀行僅立於受委託付款之地位，付款與否，端視委託之帳戶是否有足額可供支
    付，今支票經提示而遭退票，票據權利人應依票據行使權利，而非向核發支票之
    行庫追索等語資為抗辯。
三、另被告甲○○則以：原告與伊已達成和解，伊於八十三、四年間陸續只跟原告借
    款三、四十萬元，原告既已願意調解，何以只調解一部分，可見兩造間並無其他
    欠款，系爭六十萬元之支票只是為換回以前所交付之支票，並非另外的借款等語
    資為抗辯。被告丁○○則以：伊只是背書人，且據被告甲○○所稱已與原告達成
    和解等語資為抗辯。
四、按侵權行為所發生之損害賠償請求權，以有故意或過失不法侵害他人之權利為其
    成立要件，此觀民法第一百八十四條之規定自明。若其行為並無故意或過失，或
    其行為與損害之間無相當因果關係者，均無令負侵權行為損害賠償責任之可言。
    而所謂過失，係指行為人雖非故意，但按其情節，應注意、能注意而不注意，或
    對於侵權行為之事實，雖預見其發生，而確信其不發生者而言。又所謂相當因果
    關係，係指無此行為，雖必不生此損害，有此行為，通常即足生此損害，是為有
    因果關係，而如無此行為，必不生此損害，有此行為，通常亦不生此損害，自無
    因果關係之情形。最高法院八十七年度台上字第七八號判決意旨可資參照。經查
    ，原告主張因被告台灣中小企銀南三重分公司未確實進行對保，而逕核准冒用訴
    外人黃瓊樓身分證之人申請支票存款帳戶而發給支票一本，致使原告被矇騙而由
    被告甲○○處取得系爭支票，嗣向發票人黃瓊樓追索時，始得知上情，不獲付款
    ，為此請求被告台灣中小企銀南三重分公司應負侵權行為損害賠償責任云云。惟
    查，依被告台灣中小企銀南三重分公司所提出系爭支票存款帳戶之開戶資料觀之
    ，該公司已要求申請人即黃瓊樓持本人之身分證正本親至該公司申請，並徵信其
    有無退票紀錄，且係經實地勘查該申請人之營業情形，有支票存款開戶申請書、
    身分證影本、票據徵信開戶查詢簡覆表及支票存款約定書各一份在卷可稽，且徵
    諸常情，身分證上所貼用之相片因常與現況相差有數年之久，是否與本人現時之
    面貌相符，誠難僅憑肉眼而為論斷，是堪認被告台灣中小企銀南三重分公司已盡
    善良管理人之注意義務，要難謂被告台灣中小企銀南三重分公司核准開戶有何故
    意、過失可言。從而，原告自不得依侵權行為法則請求被告台灣中小企銀南三重
    分公司負損害賠償責任。
五、次按，金錢借貸契約為要物契約，應由貸與人就交付金錢之事實負舉證責任。而
    支票係無因證券，貸與人不能以支票之取得證明借款業已交付借款人。又票據為
    無因證券，票據債權人就其取得票據之原因，固不負證明之責任，惟執票人既主
    張係票據發票人向伊借款而簽發交付，以為清償方法，債務人復抗辯其未收受借
    款，消費借貸並未成立，則就借款之已交付事實，即應由執票人負舉證責任，最
    高法院八十四年度台上字第二二九號、八十五年度台上字第一九九０號著有判例
    意旨可資參照。經查，本件原告主張被告甲○○除與其成立調解之四十七萬七千
    元借款外，另尚有向其借款八十萬元，否則被告甲○○何以交付之面額分別為五
    十萬、二十萬元、六十萬元之支票云云，惟此為被告甲○○所否認，是原告就其
    有交付被告甲○○上開借款依法自負有舉證責任。惟查，原告所提出之與被告甲
    ○○之資金往來紀錄，除其中一紙借據載明被告甲○○向其借款十五萬元，另紙
    匯款回條記載其匯款十四萬一千四百元予被告甲○○外，並無從僅由其所提出之
    存摺登錄資料及本票，即遽認其確有將其所稱借貸款交付予被告甲○○之事實。
    且參諸原告與被告甲○○於八十八年三月十日在台北市松山區調解委員會成立調
    解時，雙方已確認借款金額為四十七萬七千元，此有調解書一份在卷可查，而原
    告雖辯稱：其與被告甲○○就四十七萬七千元借款之調解與本案無涉，因為該紙
    六十萬元之支票調解時尚未到期，所以無法調解云云，然查，系爭六十萬元之支
    票發票日係八十七年十一月十七日，而兩造係於八十八年三月十日調解成立，何
    來調解時支票尚未到期之問題？且原告既供稱四十七萬七千元及八十萬元之借款
    均係八十三、四年間借予被告甲○○，其中尚有部分單據失落云云，則何以在兩
    造調解時，原告未就其與被告甲○○間之另筆八十萬元借款亦作一確認，誠有悖
    於常情，是堪認原告與被告甲○○間僅有經調解之四十七萬七千元借款債權。再
    調解經法院核定後，當事人就該事件不得再行起訴；且經法院核定之民事調解，
    與民事確定判決有同一之效力，鄉鎮市調解條例第二十四條第一項、第二項定有
    明文，從而，原告與被告甲○○達成之民事調解既經臺灣臺北地方法院核定，縱
    使被告甲○○仍未依約履行，然此係民事執行之問題，原告亦不得據此而另行起
    訴，故原告依據借貸之法律關係請求被告甲○○給付六十萬元亦無理由。
六、再按，無對價或以不相當之對價取得票據者，不得享有優於其前手之權利，票據
    法第十四條第二項定有明文。經查，系爭六十萬元之支票係由被告甲○○交付予
    原告，而原告既自認其執有票據之原因為消費借貸，而對其交付借款之事實又無
    法舉證以實其說，是堪認原告與被告甲○○間並無六十萬元之借款債權，已如上
    述，從而，原告自係以不相當之對價取得系爭六十萬元之支票，是其前手即被告
    甲○○之權利如有瑕疵（附有人的抗辯），則取得人即原告應繼受其瑕疵，人的
    抗辯並不中斷，如前手無權利時，則取得人並不能取得其權利。又查，被告甲○
    ○在偵查中供稱：因原告要求伊一定要找人保證，伊才拜託丁○○等語，核與被
    告丁○○在偵查中供稱：甲○○係伊公司職員，其找伊幫忙背書等語相符，並經
    本院調取八十七年度偵字第二一七四三號偽造有價證券偵查卷宗核閱屬實，從而
    ，被告甲○○與其前手即被告丁○○間既無債權債務關係，則原告自亦無法對被
    告丁○○取得系爭票款請求權。
七、綜上所述，原告既無法舉證證明被告台灣中小企銀南三重分公司有何故意或過失
    之侵權行為，被告甲○○另向其借款八十萬元，是原告分別依據侵權行為、借貸
    及票據之法律關係，請求被告三人共同給付原告六十萬元，為無理由，應予駁回
    。
八、本件事證已臻明確，兩造其餘主張、陳述及證據，均與本件判決結果不生影響，
    並無再予審酌之必要，附此敘明。
九、結論：本件原告之訴為無理由，依民事訴訟法第三百八十五條第一項前段、第七
    十八條，判決如主文。
中      華      民      國    九十    年      四        月      六      日
                                臺灣板橋地方法院民事第二庭
~B法      官  王士珮
右為正本係照原本作成。
如對本判決上訴，須於判決送達後廿日內向本院提出上訴狀。
中      華      民      國    九十    年      四        月      六      日
~B法院書記官  尤秋菊


司法院資訊處製作；財團法人民間司法改革基金會備份。
